臺灣苗栗地方法院刑事判決　　93年度訴字第181號
公　訴　人　臺灣苗栗地方法院檢察署檢察官
被　　　告　甲○○
指定辯護人　本院公設辯護人乙○○
上列被告因偽造有價證券等案件，經檢察官提起公訴（92年度偵
字第4443號），本院判決如下：
    主  文
甲○○無罪。
    理  由
一、公訴意旨略以：甲○○於民國於92年初某日起迄同年2 月12
    日間某日，與真實姓名年籍不詳綽號「阿秋」之成年男子，
    至臺中市之某酒店飲酒作樂，消費額由「阿秋」代墊。嗣甲
    ○○於前述期間中之某日，在臺中市某處，應「阿秋」之請
    求，簽發本票作為清償上述酒債之用。且「阿秋」為確保甲
    ○○簽發本票所載之金額能獲得兌現，進而要求甲○○在本
    票上簽署其父、母及妻子之姓名，作為共同發票人。而甲○
    ○為解決被「阿秋」追討前述債務的燃眉之急，竟未經其父
    徐慶榮、其母彭雲英及其妻周子玄之同意，意圖供行使之用
    ，由其簽發票號NO521354號，到期日為92年2 月12日，票面
    金額為新臺幣（下同）18萬元之本票1 張，並於該張本票上
    偽造「徐慶榮」之署押1 枚，並蓋用自己之指紋於「徐慶榮
    」署押上，以之充為「徐慶榮」之指紋，同時偽造「周子玄
    」之署押1 枚，而偽造徐慶榮、周子玄與其為共同發票人之
    本票1 張。復由其簽發票號TH0000000 號，到期日為92 年2
    月25日，票面金額為6 萬元之本票1 張，並於該張本票上偽
    造「徐慶榮」、「彭雲英」及「周子玄」之署押各一枚，同
    時蓋用自己之指紋於「徐慶榮」、「彭雲英」、「周子玄」
    署押上，以之充為「徐慶榮」、「彭雲英」、「周子玄」之
    指紋，而連續偽造徐慶榮、彭雲英、周子玄與其為共同發票
    人之本票一張，且將前述偽造之本票2 張交付「阿秋」作為
    清償債務之用，「阿秋」於收受後，復交付真實姓名年籍不
    詳之某成年男子，委託該男子向徐慶榮、彭雲英及周子玄追
    索本票金額。迄於92年5 月1 日，該成年男子夥同數名友人
    ，持上述本票之影本2 張，至苗栗市○○里○○路33 巷33
    號，向徐慶榮夫婦追討票載金額，使彭雲英不勝其煩，向苗
    栗縣警察局苗栗分局北苗派出所，對甲○○提出告訴，始知
    上情。因認被告涉犯刑法第201 條第1 項之偽造有價證券罪
    嫌等語。
二、按犯罪事實應依證據認定之，無證據不得認定犯罪事實；不
    能證明被告犯罪者，應諭知無罪之判決，刑事訴訟法第154
    條第2 項、第301 條第1 項分別定有明文。所謂證據，須適
    於為被告犯罪事實之證明者，始得為斷罪之資料；如未能發
    現相當證據，或證據不足以証明，自不能以推測或擬制之方
    法，以為裁判之基礎（最高法院29年上字第3105號、40年台
    上字第86號判例參照）。且刑事訴訟上證明之資料，無論其
    為直接或間接證據，均須達於通常一般之人均不致有所懷疑
    ，而得確信其為真實之程度，始得據為有罪之認定，若其關
    於被告是否犯罪之證明未能達此程度，而有合理懷疑之存在
    ，致使無從形成有罪之確信，根據「罪證有疑，利於被告」
    之證據法則，即不得遽為不利被告之認定（最高法院76年台
    上字第4986號判例參照）。其以情況證據（即間接證據）斷
    罪時，尤須基於該證據在直接關係上所可證明之他項情況事
    實，本乎推理作用足以確證被告有罪，方為合法，不得徒憑
    主觀上之推想，將一般經驗上有利被告之其他合理情況逕予
    排除（最高法院32年上字第67號判例參照）。又刑法第201
    條第1 項之所謂偽造有價證券，須以行為人主觀上出於供行
    使之用之不法意圖，而故意偽造有價證券者，方能成立本罪
    ，質言之，須以行為人明知其係無權簽發之人，仍決意冒用
    他人名義簽發有價證券，始能以該罪相繩之。
三、本件公訴人認被告甲○○涉犯共同偽造有價證券之犯嫌，無
    非以被告之自白、證人即被告之父親徐慶榮、妻子周子玄、
    證人兼告訴人即被告母親彭雲英之證詞、本票影本2 紙等為
    其論據。訊據被告甲○○對起訴書所記載之犯罪事實均無意
    見，並於偵查中及本院審理中均坦承有偽簽其父親徐慶榮、
    妻子周子玄、母親彭雲英之姓名於本票之犯行，惟辯稱係因
    與朋友到台中某酒店消費，本約定前去之朋友均攤費用，然
    因結帳之際朋友均跑光，僅剩其一人，身上只有約1 萬元，
    無法支付3 萬多元酒錢，因地下錢莊人多，以武力脅迫，恐
    嚇家人安全，
    午8 點都被迫留置，不准離開，因此除被迫簽發比消費額多
    倍之本票外，另加簽父母親及妻子之姓名為發票人等語。辯
    護人另為被告辯稱：請斟酌被告是在相當不自由的情況下簽
    立本票，其父母親及妻子均於偵查中表示原諒被告，不再追
    究，被告行為雖不法，但是情節可憫，請求依刑法第59條減
    刑等語。
四、本案主要爭點，應在：被告填寫本票2紙，係處於被妨害自
    由、恐嚇、脅迫等非自由之下嗎？是否有冒用父親徐慶榮、
    妻子周子玄、母親彭雲英之名義偽造有價證據之主觀上不法
    犯意？經查：
    (1)所示本票2 紙之簽發緣由，依據被告在本院審理中之辯稱
      係因：在台中某酒店消費，被放鴿子，因地下錢莊人多，
      以武力脅迫，恐嚇家人安全，
      從凌晨2 點多到上午8 點都被迫留置，不准離開，因此除
      被迫簽發比消費額多倍之本票外，另加簽父母親及妻子之
      姓名為發票人等情，有本院審理筆錄為憑（本院94年4 月
      1 日審理筆錄第4 頁至第10頁），而依據被告之父親徐慶
      榮指述：我不知道本票是何人開的，也不知道用途，無法
      確定是甲○○的字跡。只有遭受到催討人員的騷擾，其餘
      無損失等語（詳見92年度偵字第4443號卷，下稱偵查卷第
      10 頁 背面）、妻子周子玄指述：本票不知道何人開的，
      也不知道用途，我不是很確定字跡是甲○○的等情（同上
      偵查卷第11頁背面）、母親彭雲英指述：都是甲○○代簽
      的，指紋有應該是他的本人的，我都不知情，也沒有允許
      他，後來有江先生0000000000到家中催討本票，並遭受其
      等騷擾，才知道上情（同上偵查卷第8 頁背面），並斟酌
      證人即苗栗分局偵查員邱淦盛於偵查中證稱：兩張本票正
      本在不知哪家地下錢莊手裡，因為當初即是該地下錢莊以
      影本，向被害人徐慶榮、周子玄、彭雲英等人討債，被害
      人才認定是被告所偽造等情（詳見同上偵查卷第23頁至第
      24頁），足以證明係因為被告之父親徐慶榮、妻子周子玄
      、母親彭雲英受到不詳姓名自稱地下錢莊之催討人員之騷
      擾後，才報警處理，而苗栗分局偵查員邱淦盛才得知上情
      移送檢察官偵辦本案件，並另行偵查催討人員涉案部分（
      詳見偵查卷第10頁、第11頁背面），因此證人徐慶榮、周
      子玄上開指述均無法確定本票上簽名為被告之字跡，而被
      告之母親彭雲英雖指述「都是甲○○代簽的，指紋有應該
      是他的本人的」等情，但也是因為有自稱江先生到其家中
      催討金錢，才知道有此本票存在，並沒有親眼見到被告書
      寫其等姓名，因此本案除被告之自白以徐慶榮、周子玄、
      彭雲英之姓名簽立本票外，並無其他積極據足以證明被告
      偽造有價證券。又依其上開簽立本票此緣由觀之，足見本
      票簽發之目的，在於解決被告「在台中某酒店消費，被放
      鴿子，因地下錢莊人多以武力脅迫，恐嚇家人安全，身分
      證與健保卡又被押，且從凌晨2 點多到上午8 點都被迫留
      置，不准離開」等為脫身而簽立，則被告簽立本票是否處
      於自由行動下，令人質疑；復參照被告之父親徐慶榮、妻
      子周子玄、母親彭雲英指述係因受到催討人員之騷擾才報
      警處理，可證被告之上開答辯係有其可能性，本件復無持
      有本票正本之人到院證述被告有偽造有價證券犯行，因此
      被告是否有偽造有價證券之主觀不法犯意，足令人起疑。
    (2)又依據卷內18萬元之本票，其中「發票人」欄僅記載「甲
      ○○」，而「徐慶榮、周子玄」之簽名，係簽在「本票」
      欄與「發票金額、付款地、發票日期」欄之本票中間空白
      處；6 萬元之本票，「彭雲英、周子玄」亦係簽在「本票
      」欄與「發票金額、付款地、發票日期」欄之本票中間空
      白處，有上開本票影本在卷可憑（同上卷第12頁）。按票
      據為文義證券，票據上之權利義務應依記載於票據之文字
      而決定其效力；又票據上記載本法所不規定之事項者，不
      生票據上之效力，票據法第5 條、第12條分別定有明文，
      因此本件2 紙本票有如述之未記載在發票人欄之簽名是代
      表何意義，卷內僅有被告自白係偽簽其等姓名當發票人及
      被害人被不詳姓名者私下催討票款受到騷擾外，並無上開
      二張本票之持票人到院證述偽造有價證券之過程，或持上
      開本票到法院追訴被害人等為發票人之責任，因此上開「
      徐慶榮、周子玄」、「彭雲英、周子玄」記載是否足以認
      定其等為發票人，令人存疑。如果持票人等依循暴力追討
      債務，無法依循法律相關規定追究被害人等之發票責任，
      則本院又如何認定被告應負偽造有價證券之刑事責任？
    (3)又被告於本院審理時之供述，其當日已經在台中不詳酒店
      喝酒喝很醉（此有本院94年4 月1 日審理筆錄第6 頁、第
      8 頁可供參考），因此卷內本票影本是否即為被告當日所
      親自簽名之本票，令人存疑，此亦因欠缺本票之正本而無
      法供查證，是依公訴人所提積極證據，實不足為被告犯偽
      造有價證據罪之證明，自不能以推測或擬制之方法，為被
      告有罪之認定。又依客觀具體情事，本院認不能排除被告
      認為本案本票之簽發，乃在解決其因欠酒店債務，被不詳
      真實姓名者妨害自由、脅迫、恐嚇，在喪失自由情形而簽
      上其父親徐慶榮、母親彭雲英、妻子周子玄等姓名之可能
      性，俱如前述，公訴人以被告之父母親、妻子指述及本票
      影本2 紙，據以推認被告有偽造有價證券之犯行，其推論
      方式亦未能將一般經驗上有利被告之前述合理情況逕予排
      除。故關於被告是否犯有本件偽造有價證券罪，本院認尚
      未達於通常一般之人均不致有所懷疑之有罪確信心證，仍
      有合理懷疑之存在，依「罪證有疑，利於被告」之證據法
      則，自不得遽為不利被告之認定。
五、從而，本件被告所辯尚非全然無足採信，依調查所得之證據
    ，猶不足以證明被告確有公訴人所指偽造有價證券之犯行，
    此外復查無其他積極證據足資證明被告犯罪，參照上開說明
    ，本件犯罪尚屬不能證明，自應依法為被告無罪之諭知，以
    昭審慎。
據上論斷，應依刑事訴訟法第301條第1項，判決如主文。
本案經檢察官黃俊鳴到庭執行職務。
中　　華　　民　　國　　94　　年　　4 　　月　　15　　日
                 刑事第一庭 審判長法  官　周淡怡。
　　　　　　　　　　              法　官  蔡志宏
                                  法　官　張珈禎
右正本證明與原本無異
如不服本判決應於送達後10日內向本院提出上訴狀
                              　  書記官  彭文章
中　　華　　民　　國　　94　　年　　4 　　月　　15　　日
